【裁判字號】    89,台上,276
【裁判日期】    890120
【裁判案由】    盜匪
【裁判全文】
最高法院刑事判決                                八十九年度台上字第二七六號
    上  訴  人  甲○○
右上訴人因盜匪案件，不服台灣高等法院高雄分院中華民國八十六年八月十四日第二
審更審判決（八十六年度上更(一)字第三六號，起訴案號：台灣高雄地方法院檢察署八
十三年度偵字第一三三九二號），提起上訴，本院判決如左：
    主  文
原判決關於甲○○部分撤銷，發回台灣高等法院高雄分院。
    理  由
本件原判決認定顏滄海（業經原審判刑確定）因其岳母焦賴淑月有精神上疾病，懷疑
係葉林金施法術下符咒所致，乃於民國八十三年六月六日上午十一時三十分許，偕友
人孫俊傑、王昭和及上訴人甲○○至高雄縣大寮鄉○○路三十九號葉林金住處，欲與
葉林金理論，適葉林金不在，顏滄海、孫俊傑在一樓與喻陳月娥發生口角，與上訴人
共同毆打喻陳月娥身體受傷，同住二樓之鄭金龍聞聲下樓，又遷怒而予以毆打成傷（
上訴人等傷害部分，業經原審判處罪刑確定）。顏滄海心有未甘，另行起意上樓劫財
，乃與上訴人共同意圖為自己不法所有，由上訴人在一樓後方茶水車附近取得葉林金
屋內之水果刀一把，押住喻陳月娥，顏滄海則持一只破裂玻璃杯，置於鄭金龍頭上，
施以強暴，二人並以「刀子利，刺人會死」惡言脅迫喻、鄭二人，致使彼等不能抗拒
，同上三樓葉林金房間，經過二樓時，顏滄海又在屋內拿取菜刀一把及螺絲起子一把
，用以撬開葉林金房門，顏滄海持菜刀，上訴人持螺絲起子，撬開衣櫃抽屜，二人即
動手搜取抽屜葉林金所有之現金新台幣（下同）一萬二千元、存款簿二本、金幣四枚
、符咒書一本，得手後，二人又共同基於毀損傢具及上開搜劫財物之犯意聯絡，由上
訴人持水果刀在三樓看住喻陳月娥、鄭金龍二人，推由顏滄海持菜刀及螺絲起子下二
樓，先至喻陳月娥房間內，劫取現金一千元，再至二樓另鄭金龍房間內，以菜刀毀損
鄭金龍所有之木質衣櫃，致令不堪使用，而劫取現金三千六百元，及鄭金龍保管之警
棍一支（為陳明忠所有，暫置該處），得手後，上揭財物均由顏滄海處理。葉林金回
到住處後，又加以毆打成傷（此部分已判決確定），始行離去，顏滄海將強盜所得現
金花用僅剩六百元（已由葉林金領回）、存款簿、金幣及警棍均丟棄（警棍已尋獲由
陳明忠領回）等情。因將第一審關於上訴人部分之判決撤銷，依想像競合犯及牽連犯
，就盜匪部分改判仍論處上訴人共同意圖為自己不法之所有以強暴、脅迫致使不能抗
拒而取他人之物罪刑。固非毫無見地。
惟查：一、有罪之判決書，應於理由內記載對被告有利之證據不予採納之理由，否則
即有判決不載理由之違法，此觀刑事訴訟法第三百十條第二款、第三百七十九條第十
四款上段自明。上訴人自警訊時起，即否認參與顏滄海之盜匪犯行，並以曾與孫俊傑
阻止顏滄海取他人財物為辯，卷查上訴人於檢察官偵查中辯稱：「（問：是你動手的
？）顏滄海動手的，我跑到樓下跟孫（俊傑）及王（昭和）講要去阻止他」，共同被
告孫俊傑亦供稱：「我有上去阻止他（指顏滄海）拿東西，但他不聽」，嗣復供稱：
「甲○○通知我上去，看到顏滄海拿菜刀，我就拿走他的菜刀，阻止他搜東西」，被
害人鄭金龍亦證稱後來孫俊傑確有上樓叫顏滄海等不要亂搜東西各等語（見偵查卷第
十六、四十七頁），孫俊傑似係經上訴人通知始上樓阻止顏滄海取被害人之財物，其
供詞應屬有利於上訴人辯解之證明，乃原判決僅憑鄭金龍之證詞，認勸阻顏滄海拿取
財物者，係同案被告孫俊傑，並非上訴人，而就孫俊傑上開有利於上訴人之供詞不予
採納，則未說明其理由，自有判決不載理由之違法。二、審理事實之法院，本乎發現
實質真實之本旨，對於案內一切與罪名之成否、論罪科刑有關之證據，除認為不必要
者外，均應詳為調查，然後基於調查所得之心證以為判斷事實之基礎，故證據雖已調
查，若尚有其他必要部分並未調查，即與證據未經調查無異，如遽行判決，仍難謂無
刑事訴訟法第三百七十九條第十款所稱應於審判期日調查之證據，而未予調查之判決
當然違背法令。原審共同被告顏滄海於警訊供稱：「另外二名男子（指上訴人與王昭
和）是和孫俊傑一起的，所以我不認識」，另孫俊傑供稱：「顏滄海是我阿姨的女婿
，他對我說阿姨被神棍葉林金詐騙錢財放符術造成精神分裂而瘋，……故顏滄海提議
去找葉林金理論，希望取回符術醫治姨媽精神病，故我向甲○○說明後，請他提供車
輛幫忙」（見警卷第三、十六頁），復據被害人鄭金龍陳稱：「顏某動手以菜刀撬開
衣櫃拿走東西，甲○○在旁邊看，有將東西拿起來看又放下去，那些東西都被顏滄海
拿走，後來孫俊傑再上樓叫他們不要亂搜東西」，喻陳月娥亦陳稱：「甲○○拿刀子
押我上樓，顏滄海走在前面，由顏某拿菜刀撬開櫃子，甲○○叫我在那邊坐，他則站
在那邊看」各等語（見偵查卷第十六、四十六、四十七頁），其等所供倘屬非虛，上
訴人既於當日始與顏滄海相識，因顏滄海欲向葉林金索取「符書」，始受孫俊傑之託
開車搭載顏滄海等人前往葉林金住處，在該處雖與顏滄海共同強押被害人，但未動手
取被害人之財物，原判決復認定該強劫所得財物悉由顏滄海個人處理或丟棄，則上訴
人就強劫部分是否與顏滄海間有犯意聯絡及行為分擔，即難無疑。究竟顏滄海與上訴
人間就強劫部分之犯罪行為如何為犯意聯絡？倘上訴人亦有劫財之故意，何以不親自
取走被害人之財物，而僅「將東西拿起來看又放下去」，事後又未自顏滄海分取任何
財物？凡此攸關認定上訴人有無參與強劫之犯意聯絡，自應明查慎斷。原審就上開疑
點，未深入調查，勾稽明白，即遽行判決，亦有查證未盡之違法。上訴意旨執上述諸
端，指摘原判決不當，非無理由，應認原判決仍有撤銷發回更審之原因。
據上論結，應依刑事訴訟法第三百九十七條、第四百零一條，判決如主文。
中      華      民      國    八十九    年      一      月      二十    日
                              最高法院刑事第十庭
                                  審判長法官  曾  有  田
                                        法官  陳  宗  鎮
                                        法官  劉  介  民
                                        法官  孫  增  同
                                        法官  楊  商  江
      右正本證明與原本無異
                                              書  記  官
中      華      民      國    八十九    年      一      月    二十六    日


司法院資訊處製作；財團法人民間司法改革基金會備份。
